臺灣屏東地方法院民事判決　　　　　　110年度潮簡字第431號
原　　　告　亓美英　
被　　　告　信利房屋不動產即蘇湞

訴訟代理人　蘇忠茂　

上列當事人間請求損害賠償事件，本院於民國110年10月19日言
詞辯論終結，判決如下：
    主  文
原告之訴駁回。
訴訟費用由原告負擔。
    事實及理由
壹、程序部分：
    按訴狀送達後，原告不得將原訴變更或追加他訴。但請求之
    基礎事實同一者、擴張或減縮應受判決事項之聲明者，不在
    此限；上開規定於簡易訴訟程序適用之，民事訴訟法第255
    條第1 項第2 款、第3 款、第436 條第2 項各有明定。查本
    件原告起訴請求被告給付新臺幣（下同）30萬元，嗣則縮減
    為6 萬元（本院卷第5 、115 頁），並追加下述規定提起本
    件訴訟，亦屬同一請求損害賠償之基礎事實，於法相符。
貳、實體部分：
一、原告主張：
  ㈠原告本住在高雄市，因丈夫罹病，有意在涼山附近購屋居住
    ，得知訴外人洪英美亦願出售坐落屏東縣○○鄉○○段000
    00○00000 地號土地（以下合稱系爭土地），並委託不動產
    經紀業即被告為仲介，原告經訴外人即被告之經理葉家蓁，
    在未依法提出不動產說明書（下稱系爭說明書）解說下，遂
    於民國109 年7 月7 日簽訂不動產購買意願書（下稱系爭意
    願書），買賣標的除系爭土地外，依系爭意願書第11條特別
    約定事項：「房屋無保存登記，現況交屋」等語，則系爭土
    地上未辦保存登記之門牌號碼屏東縣○○鄉○○路000 號房
    屋（下稱系爭房屋，與系爭土地合稱系爭房地），亦須按現
    況交屋予原告，故本件不動產買賣標的應包含系爭房屋。
  ㈡又原告於當日交付被告6 萬元作斡旋之出價金，詎原告於同
    年月15日要簽訂買賣契約時，洪英美突告知僅出售系爭土地
    而不交付系爭房屋，被告亦稱系爭房、地之所有人不同，而
    無法交付系爭房屋予原告，原告與洪英美遂未成立買賣契約
    。被告未詳實調查系爭房地之權屬、現況，且執行業務時亦
    未提出系爭說明書向原告解說，亦未履行按現況交屋之義務
    ，則依系爭意願書第7 條約定，被告所受損害為6 萬元。爰
    擇一依民法第245 條之1 、第247 條及不動產經紀業管理條
    例第26條第2 項規定為請求，並聲明：被告應給付原告6 萬
    元。
二、被告則以：
  ㈠被告經洪英美委託居間出售之標的，依系爭意願書第1 條所
    載，僅為系爭土地；第11條僅指出售系爭土地上有無保存登
    記之系爭房屋，依現況移交，賣方不負拆除地上物義務，由
    買方自行處置，此節亦如系爭說明書「四、目前管理及使用
    情況」之第4 、7 項所載：系爭土地其上他人所建系爭房屋
    ，賣方不負拆屋或移轉房屋登記之義務等文字，故系爭意願
    書記載並無違誤。又被告受託時，曾向洪英美、當地村長輾
    轉相詢，仍無探得系爭房屋之權屬，遂未將系爭房屋列入系
    爭意願書之買賣標的。因洪英美應無法交付系爭房屋，原告
    遂於簽約前反悔，而未與洪英美就系爭土地達成買賣合意，
    被告及洪英美均願歸還出價金6 萬元予原告，而原告嗣後亦
    無締約，並無受有損害。
  ㈡至系爭說明書依不動產經紀業管理條例規定，只須在執行業
    務過程即最遲在簽訂買賣契約前提出即可，況被告於109 年
    7 月7 日解說時，即備妥系爭說明書，亦無違反相關規定。
    而被告並非系爭土地之買賣契約當事人，本無履行按現況交
    屋之義務。且系爭說明書第8 條、系爭意願書第11條之「現
    況交屋」僅告知現況，為不動產標售公告之相關用語，並非
    負有移轉系爭房屋之義務。原告本件顯將被告誤認為賣方，
    請求並無理由等語，資為抗辯，並聲明：原告之訴駁回。
三、經查，洪英美為系爭土地之所有人，系爭土地其上則有系爭
    房屋，洪英美委託不動產經紀業之被告居間買賣，原告於上
    開時間經被告之經紀人員葉家蓁解說，而簽訂系爭意願書並
    交付出價金6 萬元，系爭意願書第1 條記載系爭土地、第11
    條則記載「房屋無保存登記，現況交屋」等文字，嗣兩造於
    上開時間未能達成買賣合意等情，有系爭意願書、名片、土
    地登記謄本、系爭房屋之稅籍資料等件可稽（本院卷第6 、
    8 、9 、25、34、50、111-113 頁），且為兩造所不爭執，
    堪信為真實。
四、得心證之理由：
  ㈠原告依民法第245 條之1 第1 項、第247 條第1 項之請求：
  ⒈按契約未成立時，當事人為準備或商議訂立契約而有下列情
    形之一者，對於非因過失而信契約能成立致受損害之他方當
    事人，負賠償責任：一、就訂約有重要關係之事項，對他方
    之詢問，惡意隱匿或為不實之說明者。二、知悉或持有他方
    之秘密，經他方明示應予保密，而因故意或重大過失洩漏之
    者。三、其他顯然違反誠實及信用方法者。以不能之給付為
    契約標的者，其契約為無效。契約因以不能之給付為標的而
    無效者，當事人於訂約時知其不能或可得而知者，對於非因
    過失而信契約為有效致受損害之他方當事人，負賠償責任。
    民法第245 條之1 第1 項、第246 條前段、第247 條第1 項
    各有明文。次按出賣人以第三人所有之物為買賣標的物與買
    受人訂立之買賣契約，並非所謂以不能之給付為契約標的，
    即不得依民法第二百四十六條第一項前段規定認該買賣契約
    為無效（最高法院71年度台上字第368 號判決意旨參照）。
  ⒉本件被告為居間買賣之不動產經紀業者，前已述及，顯非系
    爭土地買賣契約之當事人，已與民法第245 條之1 第1 項、
    第247 條第1 項要件存殊，縱本件有約定將他人所有之系爭
    房屋併與系爭土地出售，揆諸上開說明，亦無以不能之給付
    為契約標的而無效情事，仍與民法第247 條第1 項要件未符
    。從而，原告此部分請求，要非可取。
  ㈡原告依不動產經紀業管理條例第26條第2 項請求一節：
  ⒈按稱居間者，謂當事人約定，一方為他方報告訂約之機會，
    或為訂約之媒介，他方給付報酬之契約；又以居間為營業者
    ，關於訂約事項及當事人之履行能力或訂立該約之能力，有
    調查之義務，民法第565 條、第567 條第2 項定有明文。再
    按不動產買賣，如委由經紀業仲介者，經紀業製作之不動產
    說明書，應指派經紀人簽章，由經紀人員在執行業務過程中
    ，向委託人交易之相對人解說。雙方當事人簽訂租賃或買賣
    契約書時，經紀人應將不動產說明書交付與委託人交易之相
    對人，並由相對人在不動產說明書上簽章，且該說明書視為
    買賣契約書之一部分。經紀業因經紀人員執行仲介或代銷業
    務之故意或過失致交易當事人受損害者，該經紀業應與經紀
    人員負連帶賠償責任。有不動產經紀業管理條例第22條第1
    項第5 款、第23條第1 項、第24條、第26條第2 項規定可資
    參照。復按損害賠償之債，以實際上受有損害為成立要件，
    倘無損害，即不發生賠償問題；至被害人實際上有否受損害
    ，應視其財產總額有無減少而定（最高法院95年度台上字第
    2409號判決意旨參照）。再按當事人主張有利於己之事實者
    ，就其事實有舉證之責任，民事訴訟法第277 條定有明文。
    民事訴訟如係由原告主張權利者，應先由原告負舉證之責，
    若原告先不能舉證，以證實自己主張之事實為真實，則被告
    就其抗辯事實即令不能舉證，或其所舉證據尚有疵累，亦應
    駁回原告之請求（最高法院100 年度台上字第415 號判決意
    旨參照）。
  ⒉就系爭意願書之不動產買賣標的是否包含系爭房屋乙事，系
    爭意願書第11條固記載上開文字，然併觀系爭意願書第1 條
    所載之不動產標的物標示、第11條後方括號加註：「本特別
    約定事項須雙方簽章始生效力」及後方之買方、受託人簽章
    欄位空白等節，殊難認此條特別約定事項有何效力或變更買
    賣標的（本院卷第6-8 、50頁）。至系爭說明書第8 條雖記
    載：「買地送屋，房屋無保存登記，現況交屋，賣方不負瑕
    疵擔保責任」等語（本院卷第104 頁），然原告既主張葉家
    蓁於解說時並未提出系爭說明書，亦經本院認定如下述，原
    告與洪英美復未就系爭土地達成買賣合意，則系爭說明書上
    所載，亦非買賣契約書之一部，皆未足率認原告所陳可採。
  ⒊就系爭說明書應於何時提出一節，依不動產經紀業管理條例
    第22條第1 項第5 款、第23條所定，可知經紀人員執行業務
    過程中，即應以分別經委託人、經紀業指派之經紀人簽章之
    系爭說明書向相對人解說，始足確保相對人對買賣不動產之
    資訊認知。參以中華民國不動產仲介經紀商業同業公會全國
    聯合會所製之不動產仲介買賣流程所示，亦見經紀人員應於
    買賣契約簽訂前，即須以系爭說明書向相對人解說（本院卷
    第119-5 頁），而葉家蓁於109 年7 月7 日向原告仲介時，
    顯屬執行業務，依法自應以系爭說明書向原告解說，甚為灼
    然。
  ⒋又被告雖辯：於當日解說時已備有系爭說明書等語，除未提
    出有利證據為憑，復觀其提出之系爭說明書「四、目前管理
    及使用情況」之第4 、7 項記載：被不明人士鐵皮空屋占用
    ，依法院判決分配之現狀移交，賣方不負責拆屋等文字，雖
    合於被告前述辯詞，然既為有利被告且事涉其法定義務，並
    攸關本件買賣標的之爭議，依常情被告本應儘早提出，卻捨
    此未為，遲至本件訴訟審理已開庭數次、歷時多月，甫於第
    三份答辯狀方具系爭說明書等節，均有卷內收卷章戳、書狀
    可憑（本院卷第47-55 、81-87 、98-109頁），上語是否非
    虛，益添疑竇。況被告之訴訟代理人自承：於109 年7 月7
    日當日並未在場，不知有無提出系爭說明書等語，酌以被告
    對提出系爭說明書時點前後反覆等節（本院卷第116 、148
    頁反面），故葉家蓁於上開時間向原告解說時，並未備有系
    爭說明書之情，自堪認定。
  ⒌承上，葉家蓁於解說時未具系爭說明書，且觀諸被告嗣後提
    出系爭說明書前述記載及上開居間買賣始末，實堪認定被告
    之經紀人員葉家蓁在居間買賣過程，對系爭房地之現況、權
    屬顯未盡合理調查義務，遂生本件紛爭。然不動產經紀業管
    理條例第26條第2 項為侵權行為規定，原告本件除未舉證其
    有何權益受侵害，主張所受損害乃系爭意願書第7 條約定：
    「如賣方反悔不賣，買方得向賣方要求與其出價金或定金等
    額之違約金」等語，核與本件被告並非系爭土地之出賣人有
    間，尚乏其據。職是，揆諸上開實務見解，原告未就上揭規
    定要件事實，舉證為憑，本件請求，自為法所不許。
五、綜上所述，原告擇一依民法第245 條之1 第1 項、第247 條
    第1 項及不動產經紀業管理條例第26條第2 項規定，請求被
    告給付6 萬元，均為無理由，應予駁回。
六、本件事證已臻明確，兩造間其餘主張舉證併所提證據，經本
    院審酌與判決之結果不生影響，不再一一論列，附此敘明
七、訴訟費用負擔之依據：民事訴訟法第78條。
中    華    民    國   110    年    11    月    11    日
                  潮州簡易庭  法  官  曾迪群
以上正本係照原本作成。
如不服本判決，應於送達後20日內，向本院提出上訴狀並表明上
訴理由，如於本判決宣示後送達前提起上訴者，應於判決送達後
20日內補提上訴理由書（須附繕本）。如委任律師提起上訴者，
應一併繳納上訴審裁判費。
中    華    民    國   110    年    11    月    11    日
                              書記官  劉  佳